【裁判字號】    99,上訴,369
【裁判日期】    990526
【裁判案由】    違反槍砲彈藥刀械管制條例
【裁判全文】
臺灣高等法院刑事判決                 99年度上訴字第369號
上  訴  人  臺灣宜蘭地方法院檢察署檢察官
被      告  甲○○
選任辯護人  法律扶助楊德海律師
上列上訴人因被告違反槍砲彈藥刀械管制條例案件，不服臺灣宜
蘭地方法院98年度訴字第515號，中華民國98年12月22日第一審
判決（起訴案號：臺灣宜蘭地方法院檢察署98年度偵字第3678號
），提起上訴，本院判決如下：
    主  文
上訴駁回。
    理  由
一、公訴意旨略以：被告甲○○於民國98年5、6月間之某日時，
    在宜蘭縣南澳山區拾獲不詳姓名者所棄置可發射金屬、子彈
    ，具有殺傷力之土造長槍 1支，竟持返其宜蘭縣南澳鄉○○
    路30巷12號住處藏放，而非經許可持有上開土造長槍。嗣於
    98年8月26日下午3時15分許，為警在上開處所持搜索票查獲
    ，並扣得上開土造長槍 1支，因認被告涉犯槍砲彈藥刀械管
    制條例第8條第4項之持有槍枝罪嫌云云。
二、按刑事訴訟法第308 條規定：「判決書應分別記載其裁判之
    主文與理由；有罪之判決並應記載犯罪事實，且得與理由合
    併記載。」，同法第310條第1款規定：「有罪之判決書，應
    於理由內分別情形記載左列事項：一、認定犯罪事實所憑之
    證據及其認定之理由。」，及同法第154條第2項規定：「犯
    罪事實應依證據認定之，無證據不得認定犯罪事實。」揆諸
    上開規定，刑事判決書應記載主文與理由，於有罪判決書方
    須記載犯罪事實，並於理由內記載認定犯罪事實所憑之證據
    及其認定之理由。所謂認定犯罪事實所憑之「證據」，即為
    該法第154條第2項規定之「應依證據認定之」之「證據」。
    職是，有罪判決書理由內所記載認定事實所憑之證據，即為
    經嚴格證明之證據，另外涉及僅須自由證明事項，即不限定
    有無證據能力之證據，及彈劾證人信用性可不具證據能力之
    彈劾證據。在無罪判決書內，因檢察官起訴之事實，法院審
    理結果，認為被告之犯罪不能證明，而為無罪之諭知，則被
    告並無檢察官所起訴之犯罪事實存在，既無刑事訴訟法第15
    4條第2項所規定「應依證據認定之」事實存在，因此，判決
    書僅須記載主文及理由，而理由內記載事項，為法院形成主
    文所由生之心證，其論斷僅要求與卷內所存在之證據資料相
    符，或其論斷與論理法則無違，通常均以卷內證據資料彈劾
    其他證據之不具信用性，無法證明檢察官起訴之事實存在，
    所使用之證據並不以具有證據能力之證據為限，是以本件被
    告既經本院認定犯罪不能證明，本判決即不再論述所援引有
    關證據之證據能力，合先敘明。
三、復按被告之行為不罰者，應諭知無罪之判決，刑事訴訟法第
    第301條第1項定有明文。次按槍砲彈藥刀械管制條例第20條
    第1項於90年11月14日修正公布前，原規定：「原住民未經
    許可，製造、運輸、陳列或持有自製之獵槍，供作生活工具
    之用者，減輕或免除其刑，並不適用前條之規定」。90年11
    月14日修正公布後則規定：「原住民未經許可，製造、運輸
    或持有自製之獵槍或漁民未經許可，製造、運輸或持有自製
    之漁槍，供作生活工具之用者，處新臺幣二萬元以下罰鍰，
    本條例有關刑罰之規定，不適用之」。其修正理由謂：「原
    住民使用獵槍是有其生活上之需要，以法律制裁持有生活必
    需品之行為，是對原住民人權之嚴重傷害。因此，原住民持
    有獵槍者只要登記即可合法，而未經登記者則以行政罰加以
    處罰，這不但符合行政程式法之規定，也保障了原住民基本
    之生活權益」等語，可知其修法之旨在尊重原住民原本生活
    習性，而將原住民製造、運輸、持有自製獵槍之行為排除在
    刑罰之外。上開規定於94年1月26日再經公布修正為：「原
    住民未經許可，製造、運輸或持有自製之獵槍、魚槍，或漁
    民未經許可，製造、運輸或持有自製之魚槍，供作生活工具
    之用者，處新臺幣二千元以上二萬元以下罰鍰，本條例有關
    刑罰之規定，不適用之」，仍保留原住民未經許可持有自製
    獵槍，供作生活工具之用者，並不適用槍砲彈藥刀械管制條
    例有關刑罰之規定。本諸立法者於取締未經許可持有槍械行
    為之同時，併考量原住民傳統生活及習俗文化，為上開除罪
    化規定之立法意旨，原住民本於其文化傳統所形成之特殊習
    慣，因應生活上需要之目的而持有獵槍、魚槍之情形，即無
    槍砲彈藥刀械管制條例有關刑罰規定之適用。
四、公訴人認被告甲○○涉犯持有槍枝罪嫌，無非係以被告於偵
    查中之供述、扣案土造長槍1支、查獲相片4幀，及內政部警
    政署刑事警察局98年9月18日刑鑑字第0980122927號鑑驗書
    ，為其論據。訊據被告固不諱其於上揭時、地持有扣案之土
    造長槍等情，惟矢口否認有何持有槍枝犯行，辯稱：扣案之
    槍枝係伊於98年5、6月在南澳山區撿到，伊因在果園種植水
    果等物，就以該槍枝驅趕山豬，該槍枝係用作生活之工具等
    語。
五、經查：本件扣案之槍枝經送內政部警政署刑事警察局鑑定，
    鑑定結果固認送鑑長槍1枝（槍枝管制編號0000000000）係
    土造長槍，由具擊發機構之木質槍身及土造金屬槍管組合而
    成，以打擊底火（藥）引爆槍管內火藥為發射動力，擊發功
    能正常，可供發射彈丸使用，具有殺傷力，此有該局98年9
    月18日刑鑑字第0980122927號鑑驗書1份在卷可憑（見98年
    度偵字第3678號偵查卷第18頁），依該鑑定結果，固可認扣
    案之槍枝係具有殺傷力之槍枝，惟內政部參據原住民傳統使
    用自製獵槍習慣及方式，針對原住民自製之獵槍，於87年6
    月2日以台內警字第8770116號函釋：「原住民自製之獵槍，
    係指原住民傳統習慣專供捕獵維生之生活工具，由申請人自
    行獨力製造或與非以營利為目的之原住民在警察分局核准之
    報備地點協力製造完成，以逐次由槍口裝填火藥於槍管內，
    打擊底火或他法引爆，將填充之射出物射出，非使用具有彈
    頭、彈殼及火藥之子彈者而言；至所謂『射出物』，則指供
    自製獵槍引爆槍管內，遠小於槍管內徑之固體物，如玻璃片
    、彈丸等，且不含具有彈頭、彈殼及火藥之子彈」，有內政
    部98年10月5日內授警字第098081702號函可稽（見98年度偵
    字第3678號偵查卷第22頁正、反面），而本件扣案之槍枝構
    造簡單，木製槍托之結合處係利用螺絲及橡皮筋予以拴結，
    撞針則是使用市售五金彈簧製成等情，業經原審當庭勘驗無
    訛（見原審卷第49頁），本院再將該槍枝送請內政部警政署
    刑事警察局鑑定，鑑定結果亦認扣案槍枝（槍枝管制編號
    0000 000000），其擊發方式係由槍口處填裝火藥於槍管底
    部，次將小於槍管內徑之射出物填塞於槍管內，藉由打擊槍
    管底部側邊導火孔上之底火（藥），引爆槍管內火藥作為發
    射動力，將所填塞之射出物射出，亦有該局99年4月9日刑鑑
    字第0990040574號函附卷可憑（見本院卷第34頁），參以被
    告迭於偵查、本院審理時供承該槍枝僅係供發射鉛製彈丸，
    且係逐次裝填再發射等語（見98年度偵字第3678號偵查卷第
    8頁至第9頁、本院卷第26頁背面），且本案亦未查獲具有彈
    頭、彈殼及火藥之子彈，堪認被告平日使用該扣案之槍枝方
    式，係以逐次由槍口裝填火藥於槍管內，打擊底火或他法引
    爆，將填充之鉛製彈丸射出物射出，且該鉛製彈丸亦非具有
    彈頭、彈殼及火藥之子彈，則該扣案之槍枝恰與上揭內政部
    87年6月2日台內警字第8770116號函釋所定義之「原住民自
    製獵槍」相符。再衡諸被告確為泰雅族山地原住民乙節，有
    法務部戶役政連結作業系統1份在卷可憑（見原審卷第9頁）
    ，被告迭於警詢、偵查、原審及本院審理時均供稱扣案土造
    長槍係用以狩獵破壞其所種蔬果之山豬等情（見宜蘭縣政府
    警察局蘇澳分局刑案偵查卷宗第1頁反面、第2頁，98年度偵
    字第3678號偵查卷第8頁，原審卷第47頁，及本院卷第26 頁
    背面），而狩獵行為確為原住民生活之傳統習慣，捕獵山豬
    以保護農作物，於原住民山區並非難以想見，亦符合其文化
    傳統所形成之特殊習慣，凡此均足徵被告係原住民，其所持
    有者確為自製之獵槍，且供作生活工具之用，被告所辯其所
    持有之槍枝係用作生活之工具乙節，堪予採信。則依槍砲彈
    藥刀械管制條例第20條第1項規定，被告持有扣案長槍之行
    為，不適用槍砲彈藥刀械管制條例有關刑罰處罰之規定，自
    屬不罰。
六、至公訴人於原審98年12月8日審理時，擴張犯罪事實稱：被
    告於上揭時地係以竊盜方式取得扣案土造長槍而持有之，其
    所為另涉犯竊盜罪嫌，此部分與被告非法持有扣案土造長槍
    部分，係一行為觸犯數罪名云云（見原審卷第48頁至第49頁
    ）。惟檢察官所起訴之被告行為部分，既屬不罰，已如前述
    ，則檢察官前揭擴張之犯罪事實部分，即不發生起訴效力所
    及之情形，與原起訴之犯罪事實並無裁判上一罪關係可言，
    本院自無從併予審理。又檢察官上訴意旨謂依被告歷次之陳
    述，扣案槍枝係其於山區放陷阱時，發現別人藏放之物而「
    撿到」的，足見該槍係有主之物，可能是藏放於獵寮或工寮
    之中，而為被告所竊取，被告於審理中亦承認是竊盜行為，
    起訴書雖稱是拾獲不詳姓名者所棄置之槍，應是對於同一事
    實所做的解讀，亦包含於起訴之範圍之中，原審未為一併審
    理，尚非適法云云，惟起訴書犯罪事實欄既載明被告係拾獲
    不詳姓名者所棄置之扣案槍枝等情，依起訴書之意旨，扣案
    之槍枝既先經他人所棄置，則被告所拾獲者應屬無主物，尚
    難認檢察官所指被告竊盜行為係屬起訴範圍，併此敘明。
七、綜上，被告為泰雅族山地原住民，其持有者雖為具殺傷力之
    長槍，然既係基於其文化傳統所形成之習慣，以傳統方法持
    有自製獵槍，並持之從事狩獵活動，該扣案槍枝自屬被告供
    作生活所用之工具，揆諸槍砲彈藥刀械管制條例第20條第1
    項規定，被告持有扣案長槍之行為，不適用槍砲彈藥刀械管
    制條例有關刑罰處罰之規定，自無從以槍砲彈藥刀械管制條
    例第8條第4項之持有槍枝罪相繩。檢察官對於本件所起訴之
    被告持有槍枝犯罪事實，依其所提被告於偵查中之供述、扣
    案土造長槍1支、查獲相片4幀，及內政部警政署刑事警察局
    98年9月18日刑鑑字第0980122927號鑑驗書，均不足認定被
    告有罪，被告之行為係屬不罰。原審基於以上之認定，為被
    告無罪判決之諭知，洵屬正確，應予維持。檢察官提起上訴
    ，猶認被告涉有持有槍枝之犯行，核無理由，應予駁回。
據上論斷，應依刑事訴訟法第368條，判決如主文。
本案經檢察官王壬貴到庭執行職務。
中    華    民    國    99    年    5     月    26    日
                  刑事第二十三庭審判長法  官  許宗和
                                      法  官  沈君玲
                                      法  官  林海祥
以上正本證明與原本無異。
如不服本判決，應於收受送達後10日內向本院提出上訴書狀，其
未敘述上訴之理由者並得於提起上訴後10日內向本院補提理由書
（均須按他造當事人之人數附繕本）「切勿逕送上級法院」。
                                      書記官  林淑貞
中    華    民    國    99    年    5     月    26    日

司法院資訊處製作；財團法人民間司法改革基金會備份。
